臺灣苗栗地方法院民事簡易判決　　　　 93年度苗簡字第586號
原　　　告　甲○○
訴訟代理人　陳淑芬律師
複　代理人　戊○○
被　　　告　丙○○
兼　　　上
訴訟代理人　乙○○
被　　　告　苗栗縣政府
法定代理人　丁○○
訴訟代理人　張智宏律師
複　代理人　己○○
上列當事人間請求塗銷所有權移轉登記等事件，本院於民國94
年6 月28日言詞辯論終結，判決如下：
    主  文
被告乙○○應將苗栗縣頭份鎮○○段六○三地號，面積八點零二
平方公尺土地，於民國九十一年十月十一日以贈與為原因，所為
之所有權移轉登記予以塗銷，回復為被告丙○○所有。
被告丙○○應將上項土地，於民國七十九年三月三日以買賣為原
因，所為之所有權移轉登記予以塗銷，回復為被告苗栗縣政府所
有。
前二項所有權移轉登記塗銷後，被告苗栗縣政府應於原告給付新
臺幣參萬捌仟壹佰拾伍元之同時，將上項土地所有權移轉登記予
原告。
訴訟費用由被告丙○○、乙○○負擔。
    事實及理由
一、按訴狀送達後，原告不得將原訴變更或追加他訴，但請求之
    基礎事實同一者，不在此限，民事訴訟法第255 條第1 項第
    2 款定有明文。本件原告原訴之聲明為請求被告丙○○、乙○○應將坐落苗栗縣頭份鎮○○段597 地號，面積13平方公
    尺，及同段603 地號，面積7 平方公尺之所有權人名義塗銷
    。嗣於民國94年1 月25日具狀追加苗栗縣政府為被告，並於
    94年6 月22日具狀變更訴之聲明為被告乙○○應將上開僑
    善段603 地號，面積8.02平方公尺土地（下稱系爭土地），
    於91年10月11日以贈與為原因，所為之所有權移轉登記予以
    塗銷，回復為被告丙○○所有；被告丙○○應將上項土地
    ，於79年3 月3 日以買賣為原因，所為之所有權移轉登記予
    以塗銷，回復為被告苗栗縣政府所有；前二項所有權移轉
    登記塗銷後，被告苗栗縣政府應於原告給付新臺幣（下同）
    38,115元之同時，將上項土地所有權移轉登記予原告。上開
    訴之變更及追加，雖經被告丙○○、乙○○表示不同意，然
    查原告所據之事實均屬同一，應認為其請求之基礎事實同一
    ，且不甚礙被告之防禦及訴訟之終結，揆諸前揭說明，原告
    所為訴之變更及追加，均為法之所許，合先敘明。
二、原告起訴主張：訴外人李文宏前向被告苗栗縣政府承租重測
    前苗栗縣頭份鎮○○○段25之53地號土地，面積96平方公尺
    ，嗣被告苗栗縣政府於78年12月14日將上開土地分割為同段
    25之53地號，面積13平方公尺（重測後編為僑善段597 地號
    ）、25之57地號，面積7 平方公尺（重測後編為僑善段 603
    地號），及25之58地號，面積76平方公尺（重測後編為僑善
    段604 號），苗栗縣政府並於79年3 月3 日將其中重測後僑
    善段597 、603 地號土地出售與被告丙○○。惟因苗栗縣政
    府於出售上開土地與丙○○時，未將出賣條件通知承租人李
    文宏，原告為李文宏之繼受人，遂與李文宏共同訴請本院90
    年度苗簡字第63 9號及91年度簡上字第52號，確認渠等對於
    上開土地有優先購買權存在，案經本院91年度簡上字第52號
    判決認定原告僅對於上開僑善段603 地號土地有優先購買權
    存在，並駁回渠等其餘之訴確定。詎被告丙○○竟於上開第
    一審判決原告勝訴後，在第二審審理中，於91年10月11日將
    其所購買之僑善段597 、603 地號土地以贈與為原因移轉登
    記予其子即被告乙○○。因原告就603 地號土地有優先購買
    權存在，業經判決確定，具有對世之效力，得對抗任何第三
    人，為此爰依優先購買權之法律關係，訴請被告乙○○及丙○○應將其就系爭土地之所有權移轉登記予以塗銷，回復原
    狀；被告苗栗縣政府並應於所有權回復原狀後，於原告給付
    38,115元之同時，將系爭土地移轉登記予原告。並聲明：求
    為判決如主文第1 、2 、3 項所示。
三、被告丙○○、乙○○則以：優先購買權人應於相當期限內
    行使其權利，若長期不行使，不僅有悖於法之安定性，且嗣
    後如房地價格高漲，仍許行使優先購買權，尤與法律規定依
    同樣條件購買之本旨不符，本件原告長期不對土地所有人即
    被告苗栗縣政府行使優先購買權，直至現今房地價格高漲始
    為行使，其權利之行使，難謂無違反誠信原則。被告苗栗
    縣政府自75年10月20日起至78年6 月15日止，曾發函各佔用
    人，同意讓售被佔用之基地，然原告之前手李文宏拒絕購買
    ，而原告自李文宏處取得系爭土地承租權後，亦長期拒絕購
    買，遲至被告丙○○訴請原告拆屋還地，原告始與李文宏向
    苗栗縣政府主張優先購買權，顯悖於誠信原則。原告早已
    默認其與苗栗縣政府間僅有重測前25之58地號土地之租賃契
    約，並已放棄系爭土地之承租權，是其嗣後就系爭土地再主
    張有優先購買權，純係巧取利益，違背誠信原則。縱原告
    取得系爭土地之優先購買權，然因被告丙○○早在本院91年
    度簡上字第52號訴訟繫屬前即將系爭土地贈與被告乙○○，
    故被告丙○○已非系爭土地所有權人，原告訴請其塗銷登記
    ，無從達到訴訟之目的，難謂有保護之必要。本院90年度
    苗簡字第410 號判決認定：「甲○○若有優先購買權，致受
    有拆屋還地之損害，亦僅係甲○○得否請求損害賠償之問題
    ，並無礙於丙○○業已取得系爭土地，以及甲○○無權占有
    系爭土地之事實」，足見上開判決已否定原告甲○○之優先
    購買權得以對抗被告丙○○之所有權，丙○○將系爭土地贈
    與乙○○，乙○○已依物權法上善意受讓之規定取得權利，
    不得令乙○○回復原狀等語，資為抗辯。並聲明：求為判決
    駁回原告之訴。
四、被告苗栗縣政府則以：對於系爭僑善段603 地號土地，前業
    經本院91年度簡上字第52號判決認定原告對該土地有優先購
    買權確定一節，不爭執；對於系爭土地係被告苗栗縣政府於
    79年3 月3 日以38,115元之價格出售予丙○○一節，亦不爭
    執。惟被告目前已非系爭土地所有權人，是原告訴請被告應
    與其訂立書面買賣契約，並將系爭土地所有權移轉登記予原
    告云云，自屬無據等語置辯。並聲明：求為判決駁回原告之
    訴。
五、兩造不爭執之事實如下：
  (一)訴外人李文宏前向被告苗栗縣政府承租重測前苗栗縣頭份鎮
    ○○○段25之53地號土地，面積96平方公尺，嗣苗栗縣政府
    於78年12月14日將上開土地分割為同段25之53地號，面積13
    平方公尺（重測後編為僑善段597 地號，面積11.37 平方公
    尺）、25之57地號，面積7 平方公尺（重測後編為僑善段60
    3 地號，面積8.02平方公尺），及25之58地號，面積76平方
    公尺（重測後編為僑善段604 號），苗栗縣政府並於79年 3
    月3 日將其中重測後僑善段597 、603 地號土地，出售予被
    告丙○○，且已為所有權移轉登記。嗣原告及李文宏於90年
    間以苗栗縣政府於出售上開二筆土地予丙○○時，未將出賣
    條件通知承租人李文宏為由，訴請本院90 年度苗簡字第639
    號及91年度簡上字第52號，確認渠等對於上開二筆土地有優
    先購買權存在，案經本院91年度簡上字第52號判決認定原告
    甲○○僅對於上開重測後僑善段603 地號土地有優先購買權
    存在，並駁回渠等其餘之訴確定。
  (二)被告丙○○於91年10月11 日將其所購買之重測後僑善段597
    、603 地號土地，以贈與為原因移轉登記予其子即被告乙○○，此並有原告提出之土地登記謄本在卷可憑（見本院卷第
    21、22頁），並經本院依職權向苗栗縣頭份地政事務所調取
    土地登記申請書及其他相關資料查明屬實，堪信為真實。
六、本件兩造之爭點如下：
  (一)原告主張本院91年度簡上字第52號確定判決既已認定原告對
    於重測後僑善段603 地號土地有優先購買權存在，該優先購
    買權具有對世之效力，得對抗任何第三人，故被告乙○○、
    丙○○應各將其所有權移轉登記予以塗銷，回復為被告苗栗
    縣政府所有，是否有理由？
  (二)原告訴請在上開所有權移轉登記塗銷後，被告苗栗縣政府應
    於原告給付38,115元之同時，將系爭土地移轉登記予原告，
    是否有理由？
七、茲析述如下：
  (一)就爭點一而言：
    (1)按基地出賣時，地上權人、典權人或承租人有依同樣條件
      優先購買之權。出賣人未通知優先購買權人而與第三人訂
      立買賣契約者，其契約不得對抗優先購買權人，土地法第
      104 條第1 項前段、第2 項後段定有明文。又「土地法第
      104 條第2 項已於64年7 月24日修訂為出賣人未通知優先
      購買權人而與第三人訂立買賣契約者，其契約不得對抗優
      先購買權人。上訴人間之買賣，既在土地法修訂以後，則
      有優先購買權之被上訴人請求確認其就系爭土地有優先購
      買權，命上訴人甲塗銷已為之所有權移轉登記，由上訴人
      乙與被上訴人補訂書面契約，並協同辦理所有權移轉登記
      ，委無不合」，最高法院65年台上字第2701號判例足資參
      照。
    (2)本件被告苗栗縣政府於79年3 月3 日將系爭土地出售與被
      告丙○○時，並未將出賣條件通知承租人李文宏之情，為
      兩造所不爭，並經本院91年度簡上字第52號，判決確認原
      告即李文宏之優先購買權受讓人對於上開基地有優先購買
      權存在確定在案；參以原告已提起本件訴訟，主張其對於
      系爭土地有優先購買權存在，並請求被告苗栗縣政府移轉
      系爭土地，堪認原告已以意思表示對於土地原所有人即被
      告苗栗縣政府行使優先購買權。則依土地法第104 條第2
      項後段規定，被告苗栗縣政府與被告丙○○間就系爭土地
      之買賣契約，自不得對抗享有優先購買權之原告。又上開
      優先購買權為物權之先買權，具有對世之效力，是以其後
      輾轉所定之買賣契約對於優先購買權人而言自均屬無效。
      從而原告主張苗栗縣政府將系爭土地移轉登記與丙○○，
      及丙○○將系爭土地移轉登記與乙○○之行為，對於原告
      均屬無效，被告乙○○、丙○○應各將其所有權移轉登記
      予以塗銷，回復為被告苗栗縣政府所有，自屬有據。
  (二)就爭點二而言：
    (1)按土地法第104 條所定之優先購買權，為物權之先買權，
      先買權人於該不動產出賣於第三人時，有權向不動產所有
      人以意思表示，使其負有移轉其不動產於自己，而自己負
      有支付所有人原與第三人所約定代價之義務，故亦為形成
      權之一種，最高法院67年度第5 次民事庭庭推總會決議可
      資參照。
    (2)承前所述，本件原告既已以意思表示向苗栗縣政府行使優
      先購買權，則揆諸前揭說明，被告苗栗縣政府自負有於被
      告乙○○、丙○○依序塗銷所有權移轉登記時，將系爭土
      地移轉登記予原告之義務，原告並同時負有支付苗栗縣政
      府與第三人丙○○前所約定代價之義務。經查被告苗栗縣
      政府出售系爭土地與被告丙○○之價格為38,115元，為兩
      造所不爭，並經本院依職權向苗栗縣政府調取該府出售縣
      有房地價款收入繳款書在卷可稽（見本院卷第113 頁），
      堪信屬實。是以原告請求於被告乙○○、丙○○依序塗銷
      所有權移轉登記後，被告苗栗縣政府應在原告給付38,115
      元之同時，將系爭土地所有權移轉登記予原告，誠屬有據
      。
    (3)次按土地法第104 條所謂「有依同樣條件優先購買之權」
      ，係指成立買賣契約之形成權而言，最高法院85年度台上
      字第1051號判決參照。本件原告既已向被告苗栗縣政府行
      使優先購買權，依上開說明，應認該雙方間業已依同樣條
      件成立買賣契約，是本件原告自不須再請求被告苗栗縣政
      府應與其訂立書面買賣契約，併此敘明。
八、被告丙○○、乙○○以下列各詞抗辯，經核均無理由，茲分
    別說明如下：
  (一)渠等抗辯：優先購買權人應於相當期限內行使其權利，若長
    期不行使，不僅有悖於法之安定性，且嗣後如房地價格高漲
    ，仍許行使優先購買權，尤與法律規定依同樣條件購買之本
    旨不符，本件原告長期不對土地所有人即被告苗栗縣政府行
    使優先購買權，直至現今房地價格高漲始為行使，其權利之
    行使，難謂無違反誠信原則云云。按被告苗栗縣政府於出售
    系爭土地予被告丙○○時，並未將出賣條件通知優先購買權
    人李文宏，已如前述，李文宏或原告自無從得知出賣之事實
    及出賣條件，並據以行使優先購買權，是被告主張原告長期
    不行使優先購買權，有違誠信原則云云，洵不足採。
  (二)渠等抗辯：被告苗栗縣政府自75年10月20日起至78年6 月15
    日止，曾發函各佔用人，同意讓售被佔用之基地，然原告之
    前手李文宏拒絕購買，而原告自李文宏處取得系爭土地承租
    權後，亦長期拒絕購買，遲至被告丙○○訴請原告拆屋還地
    ，原告始與李文宏向苗栗縣政府主張優先購買權，顯悖於誠
    信原則云云。惟查縱被告所述為真，因李文宏本無買受佔用
    土地之義務，況其時苗栗縣政府尚未將系爭土地出售與第三
    人，李文宏之優先購買權尚未發生，則其於苗栗縣政府出售
    系爭土地而得行使優先購買權時始予行使，難認有違背誠信
    原則之情事，被告所辯，委不足採。
  (三)渠等抗辯：原告早已默認其與苗栗縣政府間僅有重測前25之
    58地號土地之租賃契約，並已放棄系爭土地之承租權，是其
    嗣後就系爭土地再主張有優先購買權，純係巧取利益，違背
    誠信原則云云。惟查上開抗辯業經本院91年度簡上字第52號
    確定判決詳為調查證據後，認定李文宏承租之範圍僅及於重
    測前25之57、25之58地號土地（不含25之53地號在內）在案
    ，是系爭重測前25之57地號土地（即重測後僑善段603 地號
    ），本即在李文宏承租之範圍內，原告對之主張優先購買權
    ，於法並無不合，被告仍執前詞抗辯，不足為取。
  (四)渠等抗辯：縱原告取得系爭土地之優先購買權，然被告丙○○早在本院91年度簡上字第52號訴訟繫屬前即將系爭土地贈
    與被告乙○○，故被告丙○○已非系爭土地所有權人，原告
    訴請其塗銷登記，無從達到訴訟之目的，難謂有保護之必要
    ；況本院90年度苗簡字第410 號判決亦認定：「甲○○若有
    優先購買權，致受有拆屋還地之損害，亦僅係甲○○得否請
    求損害賠償之問題，並無礙於丙○○業已取得系爭土地，以
    及甲○○無權占有系爭土地之事實」，足見上開判決已否定
    甲○○之優先購買權得以對抗丙○○之所有權，丙○○將系
    爭土地贈與乙○○，乙○○已依物權法上善意受讓之規定取
    得權利，不得令乙○○回復原狀云云。惟查本件被告苗栗縣
    政府於79年3 月3 日將系爭土地出售與被告丙○○時，既未
    將出賣條件通知承租人李文宏，而與第三人即被告丙○○訂
    立買賣契約，依土地法第104 條規定，該買賣契約自不得對
    抗優先購買權人李文宏，亦即任何買賣契約對於優先購買權
    人而言均屬無效，故不論被告丙○○係於何時將系爭土地移
    轉登記予被告乙○○，其間之移轉登記行為對於受讓優先購
    買權之原告而言均屬無效。被告之前揭抗辯，並不足採。
九、綜上所述，原告主張其就系爭土地有優先購買權存在，該優
    先購買權具有物權之效力，得對抗第三人，堪可採信。從而
    原告訴請被告乙○○應將苗栗縣頭份鎮○○段603 地號，面
    積8.02平方公尺土地，於91年10月11日以贈與為原因，所為
    之所有權移轉登記予以塗銷，回復為被告丙○○所有；被告
    丙○○應將系爭土地，於79年3 月3 日以買賣為原因，所為
    之所有權移轉登記予以塗銷，回復為被告苗栗縣政府所有；
    前二項所有權移轉登記塗銷後，被告苗栗縣政府應於原告給
    付38,115元之同時，將系爭土地所有權移轉登記予原告，為
    有理由，應予准許。
十、本件事證已臻明確，兩造其餘攻擊防禦方法及舉證，均核與
    判決結果不生影響，爰不一一論述，附此敘明。
十一、據上論結，本件原告之訴為有理由，依民事訴訟法第 436
      條第2 項、第85條第1 項後段、第78條，判決如主文。
中　　華　　民　　國　　94　　年　　7 　　月　　12　　日
                  苗栗簡易庭    法  官  黃佩韻
以上正本係照原本作成。
如對本判決上訴，須於判決送達後20日內向本院提出上訴狀。
中　　華　　民　　國　　94　　年　　7 　　月　　12　　日
                                書記官  黃雅琦
